【裁判字號】    90,訴,222
【裁判日期】    900524
【裁判案由】    重利
【裁判全文】
臺灣屏東地方法院刑事判決                            九十年度訴字第二二二號
    公  訴  人  臺灣屏東地方法院檢察署檢察官
    被      告  子○○
    被      告  丁○○
    共      同
右列被告等因重利案件，經檢察官提起公訴（八十九年度偵字第四二一二號），本院
判決如左：
     主  文
子○○以乘他人急迫貸以金錢，而取得與原本顯不相當之重利為常業，累犯，處有期
徒刑拾月，扣案之會單肆張、記帳簿壹本、帳單壹張均沒收；又損壞他人之玻璃、時
鐘鏡、椅子、電話、鐵櫃、機車材料，足以生損害於他人，累犯，處有期徒刑參月；
應執行有期徒刑壹年，扣案之會單肆張、記帳簿壹本、帳單壹張均沒收。
丁○○無罪。
     事  實
子○○前因過失傷害案件經屏東地方法院判處有期徒刑八月確定，甫於民國（下同）
八十三年六月二十五日執行完畢，詎仍不知悔改，基於常業重利之犯意，自八十八年
五月間起，經營地下錢莊貸放款項業務，乘甲○○、壬○○、癸○○、戊○○、丙○○、庚○○等不特定之人，因經濟困難急需用錢週轉時，貸借款項，以新台幣（下同
）三萬元為一單位，由借款人先行簽發借款面額為三萬元之本票，交付予子○○供作
借款之擔保，且依所貸款項先扣除利息一千五百元至六千元不等，並約定須於二月內
每日清償一千元，若逾期未清償，須就為清償部分續計利息，即收取相當於年息百分
之三十至百分之一百二十不等之高利，而取得與原本顯不相當之重利，並以之為常業
。嗣因甲○○未依限還錢，子○○復另基於毀損之犯意，於八十九年三月十四日十五
時許，至林某經營之「進豐機車行」毀損店內玻璃、時鐘鏡、椅子、電話、鐵櫃、機
車材料零件等物品，迄於八十九年五月九日，經屏東縣警察局刑事警察大隊經濟組持
搜索票至屏東市○○里○○路一一○巷十二號、屏東縣長治鄉○○村○○路一一六號
、ＷＲ─１９９３號自小客車實施搜索，當場扣得子○○所有，供犯罪所用及預備供
犯罪所用之會單四張、記帳簿一本、帳單一張。案經甲○○訴由屏東縣警察局移送台
灣屏東地方法院檢察署檢察官偵查起訴。
     理  由
甲、子○○部分：
一、訊據被告子○○雖承認有前述毀損告訴人甲○○所有物品之行為，惟否認有何重
    利行為，辯稱其固有借款予甲○○、壬○○、癸○○、戊○○、丙○○、庚○○
    、辛○○等人，但最多僅收一千元之利息，且未約定還款日期，並無重利貸款之
    行為，並係因其曾加多組互助會（日仔會），於標得會款後，因有餘錢，故而未
    利息而出借予甲○○等人，至扣案之帳冊等物，則均參雜有其參加互助會、向他
    人借款、借款予他人之記錄等語。經查：
（一）被告確有前述借款予甲○○等人，並收取如前所述之利息，已經被害人甲○○
      、壬○○、戊○○、丙○○、庚○○等於警訊中及證人甲○○、壬○○、丙○○於本院審理中結證明確，而證人癸○○、戊○○雖嗣於本院審理中改稱被告
      子○○未曾向渠等收取高利，而警訊時因為緊張，所以對於警員之訊問均以點
      頭回答，而筆錄渠等均未曾細看即行簽名，故不知警訊筆錄所載為何等語，但
      前開筆錄均已經證人癸○○、戊○○於警訊當時親閱無誤後簽名，有渠等之警
      訊筆錄在卷可稽，而證人癸○○、戊○○亦陳明並未曾受警員有何不當訊問之
      處，再徵諸卷附警訊筆錄中，對於辛○○、乙○○亦均載明人否認曾遭被告收
      取重利，可見警方並無為刻意入被告子○○於罪而偽造筆錄之情事，故應堪認
      證人癸○○及戊○○於警訊中確曾為前開陳述，而其證詞均應堪採信。
（二）扣案之會單四張、記帳簿一本、帳單一張均為被告子○○用以記錄其借款予他
      人及參加互助會（日仔會）之記錄，已經被告子○○陳明，而觀諸扣案會單之
      記載，約可大分為以人名為主，其下記載日期與金額及純以日期記載金額等二
      種記錄方式，而對於以人名之記錄方式，經本院當庭提示予證人丙○○審閱，
      經證人當庭指明其上所記載即為其於向被告子○○借款後，按於三個月內清償
      之記錄（見五月十四日訊問筆錄），且經核亦與證人胡晉昌、癸○○、甲○○
      、壬○○等人所證稱，係於向被告子○○借款後，以每日清償一千元之方式還
      款等情節相符，並顯非被告子○○參加互助會之記錄，可見該項以人名為主之
      記載方式即為被告貸款予他人之記錄，而扣案之記帳簿與帳單均有載明癸○○
      等人之還款記錄，堪認前述癸○○等人於警訊中所述為實。
（三）告訴人甲○○係因賭博輸錢，致其機車行經營困難，於此急迫情形下始向被告
      借取高利貸款，而證人壬○○、戊○○則係因欠他人錢遭催討，需款孔急時，
      才向被告子○○借取高利之款項，證人癸○○係因作生意急需現金週轉，始向
      被告子○○借款等事實，亦經證人甲○○、壬○○、戊○○、癸○○於警訊指
      述綦詳，再以被告子○○所收取之利息顯較一般金融機構為重，若非因急需款
      項，衡情一般民眾當無由捨一般金融機構而逕向被告子○○借款，可見被告子
      ○○確係趁他人急迫之際而貸款他人，其重利行為即堪認定。
（四）被告子○○雖辯稱其因參加互助會，故於標得會款後，會有餘錢可以無息出借
      他人等語，但揆諸社會常情，參加互助會之目的無非是在以較低之利息取得款
      項，並可以分期清償，若較早標得會款後，即須繳交利息較高之死會會款，故
      對於無須用錢情況，而僅係為入會賺取利息之人，通常不會急於標得會款，而
      盡可能在最後一會始取得會款，以賺取較多利息，則被告子○○既已參加多個
      互助會，顯見其目的即在所得之利息，而證人乙○○亦於警訊中及被告子○○
      與本院審理中均陳稱，係被告子○○向證人乙○○借款三萬元，被告子○○未
      曾貸款予乙○○等語，可見被告自己之資力即有不足，連三萬元之款項都須向
      他人借貸，則被告子○○又稱於標得會款後，無償借款予他人，則此一無償借
      款行為顯然與其參加互助會為營利之意圖及需向乙○○借款，經濟狀況非佳等
      情況相左，故其此部分辯解即顯與常情有違，難以採信。
（五）至被告子○○前述毀損告訴人甲○○機車行中物品之行為，除經被告自白，並
      核與告訴人甲○○所述情節相符外，且有卷附現場照片多張可證，被告此部分
      犯行亦堪以認定。
二、查被告子○○乘他人急迫之際貸以金錢而取得週年利率約為百分之三十至百分之
    一百二十，已超出民法第二百零五條所定最高利率百分之二十限制之規定甚多，
    與原本顯不相當，其所為係犯刑法第三百四十四條之重利罪，又被告子○○雖稱
    其於為本件貸款行為時，尚從事肉品業，但刑法所謂常業犯，係指藉該犯罪以為
    日常生活之資而言，並不以行為人無其他職業為必要，被告自八十八年五月間起
    至八十九年五月間為警查獲時止，經營上開重利犯行期間已有一年時間，且所放
    貸之人數非少、所收取之金額亦非低，顯係賴此為常業並恃以生。核被告前述行
    為，各係犯刑法第三百四十五條之常業重利罪及同法第三百五十四條之毀損罪，
    所犯此二罪並無裁判上一罪關係，應分論併罰；再被告前因過失傷害案件，經本
    院判處有期徒刑八月，甫於八十三年六月二十五日執行完畢，此有台灣高等法院
    被告全國前案紀錄表為憑，於五年內再犯有期徒刑以上之本件二罪，均為累犯，
    各應依刑法第四十七條之規定加重其刑。爰審酌被告素行、毀損部分之犯罪動機
    係因告訴人甲○○未依期償還高利貸款、手段、犯罪時間長達一年，所貸款之人
    數不少及其犯後態度等一切情狀，量處如主文所示之刑，並定其應執行之刑。扣
    案之會單四張、記帳簿一本、帳單一張均為被告子○○所有，並供犯罪所用之物
    ，業經被告子○○陳述明確，應依刑法第三十八條第一項第二款之規定沒收。
三、至公訴意旨認被告子○○尚有以重利貸款予辛○○、乙○○、庚○○、己○○等
    人之行為，但查證人辛○○於警訊中即陳稱其雖曾向被告子○○借款，然被告子
    ○○並未向其收取利息，而證人乙○○於警訊則稱係其借款予被告子○○，未曾
    向被告子○○借錢，證人庚○○、己○○於偵查中均結證稱，僅曾向被告丁○○
    借款，但均未曾約定利息等語（見八十九年十二月十五日偵訊筆錄），而自扣案
    證物中又無法看出被告子○○曾貸款予辛○○、乙○○多少錢或收取多少利息，
    此外復查無證據足認被告子○○對辛○○等四人有何重利之行為，故公訴意旨所
    指被告子○○此部分犯行即無從認定，但因被告子○○前開重利行為已成立常業
    重利罪，爰不就此部分另為無罪之諭知，附此敘明。
乙、丁○○部分：
一、公訴意旨另以：丁○○與子○○共同基於常業重利之犯意，自八十八年五月間起
    ，經營地下錢莊貸放款項業務，乘甲○○、壬○○、癸○○、戊○○、丙○○、
    庚○○、己○○、乙○○、辛○○等不特定之人，因經濟困難急需用錢週轉時，
    貸借款項，以三萬元為一單位，由借款人先行簽發借款面額為三萬元之本票，交
    付予子○○、丁○○供作借款之擔保，且依所貸款項先扣除利息一千五百元至六
    千元不等，並約定須於二月內每日清償一千元，若逾期未清償，須就為清償部分
    續計利息，即收取相當於年息百分之三十至百分之一百二十不等之高利，而取得
    與原本顯不相當之重利，並以之為常業，因認丁○○與子○○共同涉有常業重利
    犯嫌。
二、按犯罪事實應依證據認定之，無證據不得推定其犯罪事實，刑事訴訟法第一百五
    十四條定有明文。再者，認定不利於被告之事實，須依積極證據，茍積極證據不
    足為被告不利事實之認定時，即應為有利於被告之認定，更不必有何有利之證據
    ；又，認定犯罪事實所憑之證據，雖不以直接證據為限，間接證據亦包括在內；
    然而無論為直接證據或間接證據，其為訴訟上之證明，須於通常一般人均不致有
    所懷疑，而得以確信其為真實之程度者，始得據為有罪之認定；另，告訴人之告
    訴，係以使被告受刑事訴追為目的，是其陳述是否與事實相符，仍應調查其他證
    據以資審認，此有最高法院三十年上字第八一六號、七十六年臺上字第四九八六
    號及五十二年台上字第一三００號刑事判例可資參照。
三、本件公訴人認被告丁○○涉有前述重利之犯行，無非以告訴人甲○○於警訊中指
    稱曾向被告子○○、丁○○借貸款項，而甲○○表示被告子○○、丁○○所收取
    之利息及收款方式均相同等情及扣案之帳冊等物為據。惟訊之被告丁○○則堅詞
    否認有公訴人所指之犯行，辯稱其固有貸款予庚○○、己○○二人，但均未曾收
    取利息等語。
四、經查，證人即告訴人甲○○雖於本院審理中結證稱，其係向被告子○○及丁○○
    二人各自借款，而借款之方式均相同等語，但查無其他含帳冊、本票或匯款紀錄
    等積極證據以認定告訴人甲○○此部分指述是否屬實，自難遽以告訴人之指述認
    定被告丁○○之犯行；次查，證人壬○○、癸○○、戊○○、辛○○、丙○○均
    分別於警訊、偵查及本院審理中陳明係向被告子○○借款，而證人乙○○更於警
    訊中稱係貸款予被告子○○等語，均從未言及向被告丁○○借款，自難僅以被告
    丁○○與被告子○○相識，而遽行推論被告二人間有犯意之連絡或被告二人間有
    共犯關係；再查，扣案之物均為被告子○○所有，並係於被告子○○之汽車上及
    住居所所扣得，此為公訴意旨所敘明，並為被告子○○所是認，故扣案之物既未
    能見與被告丁○○有何關係，自不得以扣案之物為被告丁○○不利之認定；末查
    ，證人己○○、庚○○於偵查中均明白證稱被告丁○○未曾向渠等收取利息，而
    該二證人亦從未於警訊中為陳述，復未發現有何證據足認證人庚○○、己○○所
    述有何不實之處，故公訴意旨認被告有貸款並對庚○○、己○○收取重利一節，
    尚難認為有據。
五、是公訴人認定被告丁○○犯嫌所憑之證據，即未達通常一般人均不致有所懷疑，
    而得以確信其為真實之程度，此外復查無其他積極證據足認被告丁○○有何重利
    犯行，揆諸前揭法條及判例，自應為被告丁○○無罪之諭知。
據上論斷，應依刑事訴訟法第三百零一條第一項、第二百九十九條第一項前段，刑法
第三百四十五條、第三百五十四條、第四十七條、第五十一條第一項第五款、第三十
八條第一項第二款，罰金罰鍰提高標準條例第一條前段，判決如主文。
本案經檢察官莊啟勝到庭執行職務。
中      華      民      國      九十      年      五    月    二十四    日
                                      臺灣屏東地方法院刑事第二庭
                                          法  官    莊鎮遠
右判決正本證明與原本無異。
對於本判決如有不服應於收受送達後十日內向本院提出上訴書狀上訴於台灣高等法院
高雄分院並按他造當事人之人數附具繕本。
                                         書記官   魏慧夷
中    華    民    國     九十      年      五      月       二十四      日
附錄本判決論罪科刑法條全文
刑法第三百四十五條：
以犯前條之罪為常業者，處五年以下有期徒刑，得併科三千元以下罰金。
中華民國刑法第三百五十四條
 (毀損器物罪)
毀棄、損壞前二條以外之他人之物或令致不堪用，足以生損害於公眾或他
人者，處二年以下有期徒刑、拘役或五百元以下罰金。


司法院資訊處製作；財團法人民間司法改革基金會備份。
